臺灣高等法院刑事裁定
111年度毒抗字第746號
抗  告  人  
即  被  告  曹家浩


上列抗告人即被告因違反毒品危害防制條例案件，不服臺灣新北
地方法院111年度毒聲字第866號，中華民國111年7月25日觀察、
勒戒裁定（聲請案號：臺灣新北地方檢察署110年度毒偵字第380
號、111年度聲觀字第683號），提起抗告，本院裁定如下：
    主  文
原裁定撤銷。
聲請駁回。
    理  由
一、抗告意旨略以：抗告人即被告甲○○（下稱抗告人）所犯詐欺
    案件，原經臺灣臺南地方法院於民國110年8月25日以109年
    度金訴字第183號判處應執行有期徒刑2年2月，經抗告人上
    訴後，已由臺灣高等法院臺南分院於111年7月6日以110年度
    金上訴字第1189號將原判決撤銷改判應執行有期徒刑1年8月
    ，並諭知緩刑4年。則抗告人所犯詐欺罪既經法院諭知緩刑
    在案，則檢察官以抗告人有長期入監服刑之虞，作為不符戒
    癮治療要件之基礎事實已不存在。基此，即難認抗告人不符
    合戒癮治療之要件，請求撤銷原裁定，並駁回檢察官之聲請
    等語。
二、按毒品危害防制條例於87年5月20日制定時，即認施用毒品
    者具「病患性犯人」之特質，應首重於醫療之處置，乃就初
    犯者規定先施以觀察勒戒、強制戒治程序，俾能戒除其毒癮
    ，迨於觀察、勒戒後，無繼續施用毒品傾向，或強制戒治期
    滿後，經檢察官為不起處分後5年內再犯施用毒品之罪者，
    方不適用前開規定。嗣於97年4月30日修正時，就初犯者，
    增訂檢察官得為附命完成戒癮治療之緩起訴處分，及少年法
    院得依少年事件處理法程序處理之規定，而使施用毒品者得
    以社區處遇方式進行戒癮治療。可見立法者旨在設計多元處
    遇，以達對施用毒品者有效之治療，而究採機構或社區處遇
    方式，則賦予檢察官裁量權。又行政院依同條例第24條第3
    項之授權，訂定「毒品戒癮治療實施辦法及完成治療認定標
    準」(下稱「認定標準」)，其中第2條第2項明定：「被告有
    下列情事之一時，不適合為附命完成戒癮治療之緩起訴處分
    。但無礙其完成戒癮治療之期程者，不在此限：緩起訴處
    分前，因故意犯他罪，經檢察官提起公訴或判決有罪確定。
    緩起訴處分前，另案撤銷假釋，等待入監服刑。緩起訴處
    分前，另案羈押或執行有期徒刑。」是施用第一、二級毒品
    之被告，除具認定標準第2條第2項各款所定事由，且有礙其
    完成戒癮治療之期程者外，檢察官仍應審酌被告是否適合為
    附命完成戒癮治療之緩起訴處分；且依認定標準第6條規定
    ，檢察官於為緩起訴處分前，應得參加戒癮治療被告之同意
    ，並向其說明完成戒癮治療應遵守事項。因此，被告究應採
    社區式之戒癮治療，或監禁式之觀察、勒戒，乃檢察官依其
    偵查中之職權，所得行使之裁量權，除有違背法令、事實認
    定錯誤或其裁量有重大明顯瑕疵之情事外，固非法院得予以
    實質審查，惟其裁量權之行使並非毫無限制，在裁量決定過
    程中，除不得逾越法定之裁量範圍（裁量逾越），並應符合
    法規授權之目的（裁量濫用），且不得有消極不行使裁量權
    （裁量怠惰）之情事，亦即須為「合義務性裁量」，如有裁
    量逾越、濫用或怠惰等情形，均構成裁量瑕疵，倘若檢察官
    未曾審酌於此，逕行對施用毒品之被告聲請觀察、勒戒，即
    難謂有合義務性之裁量。
三、經查：
  ㈠抗告人基於施用第二級毒品之犯意，於109年12月16日為警採
    尿時回溯96小時內某時，在不詳地點，以不詳方式施用第二
    級毒品甲基安非他命1次之事實，抗告人於偵查中雖否認犯
    行，惟抗告人於109年12月16日19時50分許為警採尿送驗，
    由台灣檢驗科技股份有限公司以酵素免疫分析法及氣相層析
    質譜儀法交互檢驗，結果均呈安非他命、甲基安非他命陽性
    反應，有該公司109年12月31日濫用藥物檢驗報告、新北市
    政府警察局受採集尿液檢體人姓名及檢體編號對照表、勘察
    採證同意書各1份在卷足稽（毒偵卷第25、30、62頁），足
    證抗告人確有於為警採尿前回溯96小時內某時，施用第二級
    毒品甲基安非他命之犯行。
　㈡抗告人前未曾受觀察、勒戒之執行，有本院被告前案紀錄表1
    份附卷可稽。是抗告人本件施用毒品之行為，係屬初犯無疑
    ，符合毒品危害防制條例第20條第1項之規定，自有同條第1
    項、第2項及第24條規定之適用。
　㈢本件檢察官向原審聲請裁定抗告人送勒戒處所觀察、勒戒，
    係以抗告人雖係初犯施用毒品案件，但其因詐欺案件，經臺
    灣臺南地方法院以109年度金訴字第183號判決判處應執行有
    期徒刑2年2月，日後恐有長期入監服刑之虞，難認其符合進
    行附命完成戒癮治療之要件，而向原審聲請裁定觀察、勒戒
    。惟查：
　⒈按行政院依毒品危害防制條例第24條第4項授權所頒布之「毒
    品戒癮治療實施辦法及完成治療認定標準」，其第2條第2項
    僅規定「被告有下列情事之一時，不適合為附命完成戒癮治
    療之緩起訴處分。但無礙其完成戒癮治療之期程者，不在此
    限：一、緩起訴處分前，因故意犯他罪，經檢察官提起公訴
    或判決有罪確定。二、緩起訴處分前，另案撤銷假釋，等待
    入監服刑。三、緩起訴處分前，另案羈押或執行有期徒刑。
    」
　⒉本件於檢察官向原審聲請時，抗告人固因詐欺案件，經臺灣
    臺南地方法院以109年度金訴字第183號判決判處應執行有期
    徒刑2年2月。惟上開案件經上訴後，經臺灣高等法院臺南分
    院於110年7月6日以110年度金上訴字第1189號判處應執行有
    期徒刑1年8月，並諭知緩刑4年，有本院被告前案紀錄表在
    卷可參（本院卷第21～22頁），是抗告人已無檢察官聲請意
    旨所稱日後恐有長期入監服刑之虞之情事。而上開事實乃原
    審及檢察官所未及審酌，則原審准依檢察官聲請，就抗告人
    裁定觀察、勒戒，尚有未洽。
四、綜上，抗告人抗告意旨指摘原裁定不當，為有理由，本院應
    予撤銷。又為免發回原審重新裁定徒增司法資源之浪費，爰
    由本院自為裁定如主文第2項所示。
據上論斷，應依刑事訴訟法第413條，裁定如主文。　　
中　　華　　民　　國　　111 　年　　8 　　月　　30　　日
                  刑事第七庭    審判長法　官  孫惠琳
                                      法　官  連雅婷
                                      法　官  張育彰
以上正本證明與原本無異。
不得再抗告。
                                      書記官  蔡麗春
中　　華　　民　　國　　111 　年　　8 　　月　　30　　日